臺灣高等法院民事判決　　　　　　　　　93年度勞上字第44號
上　訴　人即
附帶被上訴人　乙○○
　　　　　　　甲○○
共　　　　同
訴 訟 代理人　蔡奮鯨律師
　　　　　　　徐秀鳳律師
被　上訴人即
附 帶 上訴人　長榮航空股份有限公司
法 定 代理人　張國政
訴 訟 代理人　程兆暘
上列當事人間損害賠償事件，上訴人對於中華民國93年6月18日
臺灣臺北地方法院92年度勞訴字第145號第一審判決提起上訴，
被上訴人並為附帶上訴，本院於94年6月14日言詞辯論終結，判
決如下：
    主  文
上訴駁回。
原判決關於駁回被上訴人下開之訴及訴訟費用之裁判均廢棄。
上訴人應再連帶給付被上訴人新台幣壹拾萬元及自民國九十一年
九月二十七日起至清償日止按年息百分之五計算之利息。
被上訴人其餘附帶上訴駁回。
第二審訴訟費用由上訴人連帶負擔，附帶上訴訴訟費用由上訴人
連帶負擔百分之六十四，餘由附帶上訴人負擔。
    事實及理由
一、本件被上訴人即附帶上訴人長榮航空股份有限公司（下稱被
    上訴人）起訴主張：上訴人即附帶被上訴人乙○○（下稱上
    訴人乙○○）於民國（下同）88年12月23日起擔任被上訴人
    飛航人員，並邀上訴人即附帶被上訴人甲○○（下稱上訴人
    甲○○）擔任連帶保證人與被上訴人簽立訓練及服務合約書
    ，承諾正式取得機型檢定證且完成航路訓練後，應在長榮公
    司任職滿7年方可自請離職，如未達7年即自請離職，即應賠
    償違約金新臺幣（下同）3,800,000元。上訴人乙○○於89
    年10月13日取得機型檢定證且完成航路訓練並擔任被上訴人
    波音767機型副機長，詎於91年7月3日即違反上開約定以被
    上訴人未依約給付工資為由自請離職，上訴人乙○○、甲○
    ○自應依上開約定連帶賠償被上訴人上開違約金，被上訴人
    已於91年9月26日寄發存證信函催告上訴人乙○○、甲○○
    給付上開違約金等情，爰求為命上訴人乙○○、甲○○連帶
    給付3,800,000元，及自91年9月27日起至清償日止，按週年
    利率5%計付法定遲延利息之判決。原審判命上訴人乙○○、
    甲○○應連帶給付被上訴人1,700,000元，及加計法定遲延
    利息，並依兩造之聲請為准、免假執行之宣告，而駁回被上
    訴人其餘之請求。上訴人乙○○、甲○○就伊等敗訴部分全
    部聲明不服；被上訴人則僅對於伊敗訴部分中之訓練津貼15
    6,000元部分聲明不服，其餘未聲明不服部分已告確定。長
    榮公司並於本院聲明：(一)上訴人乙○○、甲○○之上訴駁回
    。(二)原判決關於駁回被上訴人後開請求部分廢棄。(三)前開廢
    棄部分，上訴人乙○○、甲○○應再連帶給付被上訴人156,
    000元。
二、上訴人乙○○、甲○○則以：兩造於88年12月22日簽立之訓
    練及服務合約書第3條第2款「服務年限：乙方（上訴人乙○
    ○）自取得機型檢定證且完成航路訓練，正式受僱成為甲方
    （被上訴人）飛航人員後，至少應服務於甲方7年」之約定
    違反公序良俗，應屬無效。又上訴人乙○○任職被上訴人公
    司擔任副機長之薪資調整應依被上訴人飛航人員薪資結構規
    定辦理，依該薪資結構規定，被上訴人應逐年對上訴人乙○
    ○辦理技術考核並調升職級，上訴人乙○○之月薪亦會隨之
    提高。惟被上訴人於90年10月8日以景氣不佳為由宣布無期
    限凍結上開技術考核，致上訴人乙○○不能經由技術考核取
    得職級晉升及薪資增加，上訴人乙○○對該凍結雖表示不同
    意，然未獲被上訴人置理。被上訴人既有勞動基準法（下稱
    勞基法）第14條第1項第5款未依約給付工作報酬之情事，上
    訴人乙○○於91年7月3日自請離職乃依勞基法規定行使權利
    ，自毋庸賠償違約金。被上訴人雖於90年度因911事件致公
    司經營呈虧損狀態，然自84年起至90年止之累計盈餘扣除90
    年度之虧損外，尚有盈餘2,150,000,000元，可見90年度之
    虧損並不足以動搖被上訴人經營；再被上訴人自91年2月起
    即轉虧為盈，91年1月至4月之累計營收達1,830,000,000元
    ，年度稅後盈餘為12.48億，每股稅後盈餘為0.56元，然被
    上訴人仍以景氣不佳為由繼續停辦上開技術考核，顯然缺乏
    正當性。又縱令被上訴人基於經營困難必須採取凍結技術考
    核處理，但對於不同意之勞工應以資遣方式令員工離職，故
    上訴人乙○○自請離職不要求被上訴人給付資遣費，自無何
    違約責任。此外，縱認上訴人乙○○、甲○○應給付被上訴
    人違約金，然上訴人乙○○任職被上訴人之前，即已取得美
    國北達科塔大學航空科學學士證書、Embry-Riddle航空大學
    航空科學碩士證書、同所航空安全系統證書，並取得美國商
    用飛行員執照（CPL），故上訴人乙○○僅需再接受機型轉
    換課程訓練即可駕駛波音767機型飛機，被上訴人為管理方
    便而對上訴人乙○○施予之進階飛行訓練實屬多餘，上訴人
    乙○○毋庸給付此部分訓練費用。又關於機型轉換訓練費用
    依國外報價僅美金一萬元，折合新臺幣約40餘萬元，另訴外
    人中華航空公司訓練機師此部分所需費用亦僅647,547元，
    被上訴人所主張之訓練費用多屬公司本身固定設備及人員，
    並未另外支付租金及鐘點費。復參酌上訴人乙○○擔任副機
    長所受領之年薪不過1,500,000元，足見被上訴人請求之違
    約金額實屬過高等語，資為抗辯，並於本院聲明：(一)原判決
    不利於上訴人乙○○、甲○○之部分廢棄。(二)前開廢棄部分
    ，被上訴人在第一審之訴及其假執行之聲請均駁回。(三)被上
    訴人之附帶上訴駁回。
三、查被上訴人主張上訴人乙○○於89年10月13日起擔任被上訴
    人之波音767型飛機副機長，並邀上訴人甲○○擔任連帶保
    證人與被上訴人簽立訓練及服務合約書，承諾自89年10月13
    日正式取得機型檢定證且完成航路訓練後，應在被上訴人任
    滿7年方可自請離職，如未達7年即自請離職，應賠償違約金
    3,800,000元。上訴人乙○○工作至91年7月3日即以被上訴
    人未依約給付工資為由自請離職，被上訴人已於91年9月26
    日催告上訴人乙○○、甲○○給付上開違約金之事實，業據
    提出訓練及服務合約書、辭職書、存證信函等件為證（見原
    法院臺北簡易庭92年度北勞調字第94號卷第6頁至第9頁、第
    12頁），並為上訴人乙○○、甲○○所不爭執，自堪信為真
    實。
四、被上訴人主張上訴人乙○○係基於自由意志簽訂「訓練及服
    務合約書」，接受其訓練，並約定服務年限，尚非獨占事業
    所訂定，無違反公序良俗之處，其因年度經營虧損，全球航
    空景氣不佳，不得不凍結員工年度調升，並無未依勞動契約
    給付工資報酬之情事，上訴人乙○○對其減薪方案及凍結晉
    升部分，均經同意，其殊無違約之可言，其依上開合約書第
    6條及連帶保證之規定，自得請求上訴人等連帶賠償損害賠
    償總額預定違約金及全部訓練費用等情；上訴人則以前揭情
    詞置辯。經查：
  (一)按不定期勞動契約，勞工雖原則上得隨時預告自請離職，為
    勞基法第15條第2項所明文規定，再者勞雇雙方如已就最低
    工作期限為約定，且此約定復未違反法律強制或禁止規定，
    亦無悖於公共秩序及善良風俗，則基於契約自由原則，應認
    該契約係屬合法有效。查兩造於88年12月22日所簽立之訓練
    及服務合約書第3條第2款及第6條第1項第3款、第2項分別約
    定：「服務年限：乙方（即上訴人乙○○）自取得機型檢定
    證且完成航路訓練，正式受僱成為甲方（即被上訴人）飛航
    人員後，至少應服務於甲方7年」、「若有左列情事之一時
    ，乙方須賠償甲方違約金：乙方於訓練期間任意或自請離訓
    ，或受僱成為甲方之飛航人員後，未履行規定應服務年限時
    」、「甲乙雙方同意違約賠償金額，共計參佰捌拾萬元整」
    （原法院92年度北勞調字第94號卷第6頁、第7頁）。上訴人
    乙○○於88年12月23日受僱被上訴人公司後，被上訴人分別
    施予機型轉換訓練及進階飛行訓練，為上訴人所不爭，故被
    上訴人已為上訴人乙○○支出訓練費用提供訓練；再上訴人
    乙○○所從事之飛航駕駛工作，必須接受訓練考取執照後方
    可執行駕駛工作，且因各型航機之差異性，取得駕駛某一機
    型航機資格之機師，非必當然即得駕駛其他機型之航機，須
    依航空人員給證管理規則，另行考取執照，此經交通部民用
    航空局93年1月9日標準一字第09200383700號函（原審卷第
    209頁、第210頁）敘甚明，故上訴人乙○○係屬具有專門職
    業技術並非僅是普通從業人員，被上訴人不能於招募後可立
    刻使該新召募人員駕駛飛機加入營運行列；又被上訴人為大
    型之國際航空公司經營航線頗多，各種機型之機隊龐大，且
    各航機之起航依法必須配置相當之人員（如正、副機師及巡
    航機師），復基於飛航安全上之考慮，對於航機上機組人員
    必須在完成某一航程任務後，給與其足夠之休息時間，始得
    再擔任下次航程任務，故被上訴人為能順利營運必須維持相
    當數量之機師。則如允許機師可任意離職，除使被上訴人公
    司為招考及訓練新進人員必須支出人力、物力、財力致增加
    營運成本，影響企業整體有效經營外，更將造成被上訴人營
    運調度困難影響飛航安全。故被上訴人為維持各種客運及貨
    運運送業務營運之順暢及飛航安全，自有必要要求機師承諾
    至少在一定期間內為被上訴人提供勞務。再斟酌被上訴人對
    於自始即由其所訓練之機師（即接受地面基礎訓練課程、初
    階飛行訓練、進階飛行訓練及機型轉換訓練）之最低服務期
    限係要求15年；僅接受機型轉換訓練者之最低服務期限為4
    年，此有被上訴人與其員工所訂訓練及合約書在卷（原審卷
    第128頁、第146頁）可考，而上訴人乙○○係接受進階飛行
    訓練及轉型轉換訓練，此有前揭上訴人乙○○所訂訓練及服
    務合約書及機型轉換訓練費用表（原審卷第293頁至第297頁
    ）附卷足憑，足見被上訴人所要求簽訂之最低服務7年之限
    制，並未超過必要限度，上訴人乙○○本於自由意志簽立之
    前揭訓練及服務合約書，即屬契約自由原則之範疇，並未違
    反法律強制或禁止規定，且未悖於公共秩序或善良風俗，自
    屬合法有效。
  (二)次按雇主公開揭示工作規則時，係欲使其成為勞動契約之附
    合契約，而得拘束勞雇雙方之意思表示。勞工知悉後如繼續
    為該雇主提供勞務，應認係默示承諾該工作規則內容，而使
    該規則發生附合契約之效力（最高法院91年度台上字第1625
    號判決要旨參照）。然雇主公開揭示之工作規則如已變更原
    來勞動條件而致勞工受不利益時，應審酌此項變更是否有顯
    公平之狀況。再按實務上勞動契約多屬長期不定期契約，勞
    雇雙方於締結勞動契約時，客觀上並不能預見契約全程變化
    而預先安排未來之契約內容，而隨著時間之經過，企業之經
    營環境均會有所變化，故具有繼續性質之勞動契約，其勞動
    條件之變動乃無可避免，且現階段團體協約不受重視，則以
    工作規則之變更來因應勞動條件之變化，乃自然之舉。為兼
    顧勞工利益及企業經營必要性，考量工作規則對勞工之不利
    益變更是否有顯失公平之情況，應斟酌該變更對雇主之經營
    必要性及合理性、及因不利益變更導致勞工不利益之程度綜
    合判斷。如此方能在勞工利益與企業經營間尋求一合理之平
    衡點，就長期、整體之眼光觀之，較能符合勞資雙方之共同
    利益。查上訴人乙○○受僱被上訴人公司關於薪資之約定為
    ：「完訓後自首次任務起，以副機長任用，每月除本薪、生
    活津貼、職務津貼外，可支領保證飛行時數‧‧‧，「薪資
    給付依據為JAN/01/1999生效之薪資結構」，並於兩造簽立
    之書面上記載依上開薪資結構規定計算第1年至第6年每月所
    得之薪資額，此有上訴人乙○○88年11月19日立具之薪資約
    定書（原審卷第35頁、第36頁）在卷佐證，並為兩造所不爭
    執，足見上訴人乙○○與被上訴人所約定之薪資待遇係依被
    上訴人於88年1月1日公布之薪資結構一覽表（原審卷第38頁
    至第41頁），該表為雇主訂定並公布之薪資標準及計算方法
    ，屬勞基法第70條所規定之工作規則。次查上開一覽表所載
    被上訴人公司培訓或自學飛行之培訓副機長完成航路訓練（
    機型轉換訓練）者可擔任NF1副機長，擔任NF1副機長滿1年
    ，無重大過失且經技術考核通過者，可擔任NF2副機長，擔
    任NF2副機長滿2年，無重大過失且經技術考核通過可擔任NF
    3副機長，依此方式晉升至NF8副機長，而每晉升1職級，每
    月薪資增加約7,000元至9,000元不等，且被上訴人公司於所
    僱機師滿1年後均會舉辦上開技術考核，惟其於90年10月8日
    公布自90年10月1日起凍結上開技術考核，待公司財務狀況
    改進後再予恢復，有被上訴人公司90年10月8日公告在卷（
    原審卷第42頁、第91頁）可查，此項措施自會影響上訴人乙
    ○○因通過技術考核而升級加薪之權益，但上訴人乙○○於
    被上訴人為上開公布後，仍繼續為被上訴人提供勞務並未立
    即表示異議，迄於91年1月9日始對上開變更表示反對，有被
    上訴人公司訊問函及上訴人乙○○回函各乙份在卷可查（原
    審卷第46頁至第50頁），堪認上訴人乙○○對於上開工作規
    則之變更已為同意。又查因90年9月1日發生美國世貿大樓遭
    受恐怖分子攻擊即所謂911事件，及國際保險公司因此聯名
    發出7天取消責任兵險通知書（含乘客、貨運及第3人），自
    90年10月1日起無論國際或國內線每一乘客及機體每一航段
    需加收責任兵險保費，造成航空票價上漲，致客戶搭機及載
    貨意願大幅滑落（原審卷第341頁之航空業經營與管理乙文
    參照），終致被上訴人公司90年9月至12月航班較原來預定
    減少214班（原審卷第81頁之減班情形統計表），被上訴人
    公司於90年9月7日重大訊息說明會上亦公布90年度財務預測
    稅前淨額較預期短少33億餘元（原審卷第78頁之公司當日重
    大訊息詳細內容），被上訴人公司90年度全年淨損亦確實達
    到3,174,210,000元，此有被上訴人公司90年及89年1月1日
    至89年12月31日損益表（原審卷第80頁）附卷可考。另自91
    1事件發生後，先後有比利時航空、瑞士航空及加拿大航空
    公司宣布關閉（原審卷第85頁至第87頁之新聞報導），足認
    被上訴人公司於90年9月之後確實面臨相當大之經營變故，
    自有必要在經營上進行調整。又被上訴人公司所為凍結上開
    技術考核，對上訴人乙○○之影響為其職級之晉升將較原來
    遲延1年致影響其每月薪資，已如前述，此應在上訴人乙○
    ○可忍受之範圍內。被上訴人主張其所為上開凍結技術考核
    之工作規則修改，並無顯失公平之處，自屬可取。被上訴人
    公司既得為上開凍結技術考核之工作規則變更，上訴人乙○
    ○雖因此變更致喪失晉升職級及工資增加之機會，但因上訴
    人乙○○並無職級晉升之情況，被上訴人當僅需依原職級給
    付上訴人乙○○工資，並無義務依上訴人乙○○如通過技術
    考核晉升後之職級給付工資，核與勞基法第14條第1項第5款
    規定不符，上訴人抗辯被上訴人未依約給付工資並執為離職
    之理由，自非正當，殊不足取。
  (三)被上訴人公司90年度確因911事件受有鉅額虧損，自有調整
    其營業之必要，而非以歷年累計盈餘為唯一考量基準，則被
    上訴人不將累計盈餘計入計算盈餘或虧損，於理並無不合。
    再者，被上訴人於90年10月1日起凍結技術考核，惟至90年
    12月20日始公告全體員工減薪10%，而上訴人乙○○對此亦
    表示同意，此有上開公告（原審卷第43頁）、上訴人乙○○
    同意函（原審卷第93頁）在卷可證，故凍結技術考核應較減
    薪方案為被上訴人處理公司上開經營變故之優先有效措施，
    自不能以被上訴人公司既已取消減薪方案，亦應併將凍結技
    術考核予以恢復。又被上訴人公司91年1月至4月之營業收入
    ，雖較90年及89年之同期為高，此有被上訴人公司營收明細
    表（原審卷第107頁），惟被上訴人公司91年4月間之財務預
    測全年淨利及每股盈餘仍不到89年度2分之1，此亦有被上訴
    人公司會計師核閱財務預測表乙份在卷（原審卷第105頁、
    第106頁）可稽，且911事件造成航空業業績大幅滑落，已如
    前述，迄上訴人乙○○91年7月間離職時距離911事件發生僅
    約10個月時間，客戶信心是否已經全面恢復尚未可知。況被
    上訴人公司員工即使為同期受訓之學員其到任時間亦未必相
    同，此有上訴人乙○○陳情函（原審卷第95頁至第98頁）在
    卷可考，並為兩造所不爭執，故被上訴人公司所僱機師任滿
    1 年之期間並非每人相同，倘被上訴人公司定於91年4月間
    恢復技術考核，仍有任職未滿1年之機師受影響，亦非公平
    之道，況被上訴人亦因91年度營運好轉，即於91年10月份恢
    復上述技術考核，此有時程表乙份附卷（原審卷第229頁）
    足憑，復為兩造所不爭執，益見被上訴人所為上述工作規則
    之變更，尚屬正當。
  (四)上訴人復抗辯被上訴人公司縱需以凍結技術考核度過911事
    件之經營困難，但對於不同意之員工，被上訴人應以資遣方
    式辦理，上訴人乙○○在此情況下自請離職，並無違約可言
    云云。惟按勞基法第11條係規定雇主在該條各款規定之情況
    下，得預告勞工終止勞動契約，而非要求雇主在該條各款規
    定之情況有義務資遣員工，被上訴人並未資遣上訴人乙○○
    ，則上訴人乙○○即使在被上訴人得資遣員工但未資遣之情
    況下離職，仍無礙其違約責任。上訴人此部分抗辯，亦不足
    取。
  (五)再按約定之違約金過高者，法院得減至相當之數額，民法第
    252條定有明文，此不論懲罰性違約金或損害賠償額預定性
    違約金均有適用（最高法院82年度台上字第2529號判決要旨
    參照）。再法院酌定違約金時，應審酌一般客觀事實、社會
    經濟狀況、及當事人所受損害之情形，以為酌定之標準（最
    高法院49年台上字第807號判例、79年台上字第1612號判例
    參照）。又債務已為一部履行者，法院得比照債權人因一部
    履行所受之利益，減少違約金，民法第251條定有明文。依
    前揭訓練及服務合約書約定上訴人乙○○如於任滿7年之前
    即自請離職，應賠償違約金3,800,000元核此違約金之性質
    係屬損害賠償額預定性違約金，此為兩造所不爭執。查被上
    訴人對上訴人乙○○確已施予進階飛行訓練及機型轉換訓練
    ，則依一般經驗法則被上訴人自需支出費用方可對上訴人乙
    ○○施予上開訓練，而被上訴人之所以願意為上訴人乙○○
    施予訓練，自係期待上訴人乙○○能依上開訓練及服務合約
    之約定至少在被上訴人公司任職滿7年，始符合其為經營需
    要而訓練上訴人乙○○所投入之成本，惟因上訴人乙○○期
    前離職不再繼續為被上訴人提供勞務，致被上訴人喪失上訴
    人乙○○繼續為其提供勞務之利益，而此所失利益之價值應
    與被上訴人為上訴人乙○○支付之訓練費用相當。上訴人乙
    ○○未任滿7年無正當理由即自請離職，被上訴人復已證明
    其確因此受有損害，上訴人乙○○自應依上開訓練及服務合
    約約定給付違約金，上訴人甲○○既為連帶保證人，自應負
    連帶給付責任。次查被上訴人提供上訴人乙○○之進階飛行
    訓練及機型轉換訓練之課程如附表所載，關於進階飛行訓練
    支付之費用為1,446,402元，關於機型轉換訓練費用為1,511
    ,505 元共2,957,907元（1,446,402＋1,511,505=2,957,90
    7）此有被上訴人公司給與訴外人遠東航空公司模擬機租賃
    合約報價單被上訴人與日本Lequios Airlines Company Lim
    ited之B767TRAINING AGREEMENT契約書、訓練設備及相關設
    備出租價格表、申議書、航員薪資一覽表及薪資明細表、航
    空訓練中心設備租用辦法、訓練設備及相關設備出租價格表
    、代訓立榮航空公司訓練費用收費依據明細、模擬機損益平
    衡分析表、88年度訓練利潤中心資產負債表、航員薪資一覽
    表、薪資明細表、航段燃油用量及費用分析表、成本明細、
    財產目錄、訓練機起降費率表及使用航空站飛行場助航設備
    及相關設施收費費率表各乙份、統一發票3份、交通部民用
    航空局90年11月5日（90）航醫字第574號函、燃油費用發票
    6份 、被上訴人支出費用明細、機務本部維修耗料請款科目
    對照表、租機費用表、交通部民用航空局中正國際航空站89
    年9月6日正站會（89）字第0013926號函、機場費用明細表
    （原審卷第151頁、第152頁、第154頁、第155頁、第235頁
    至第237頁、第298頁、第312頁至第320頁、第328頁、第332
    頁、第166頁、第246頁、第247頁、第298頁、第320頁、第
    322頁至第327頁、第94頁、第113頁、第105頁至第110頁、
    第10 4頁、第111頁、第113頁、第114頁至第120頁、第121
    頁、第122頁、第123頁至第124頁）在卷可考，另上訴人乙
    ○○所駕駛模擬機階段，所需訓練費用，比照中華航空公司
    訓練其機師駕駛同屬雙引擎廣體機型之空中巴士AB6型飛機
    ，所需訓練費用為647,547元，此有中華航空公司2004年3月
    15日20 04PS/PL00184號函（原審第286頁、第287頁）在卷
    可考，又上訴人乙○○於離職時之職級為副機長NF2，每月
    薪資為119,625元、副機長NF1每月薪資為109,875元，凡此
    均為審酌上訴人乙○○與被上訴人間所訂上開損害賠償總額
    預定性違約金是否過高之範圍。又查上訴人乙○○於上述受
    訓期間，每月薪資為26,000元共6個月計156,000元，此有航
    員薪資一覽表附卷（原審卷第312頁）可考，並為上訴人乙
    ○○所不爭，信屬實在，本件上訴人乙○○於受訓期間係接
    受被上訴人公司提供之訓練，並未對被上訴人公司提供任何
    勞務，則被上訴人公司給付上訴人乙○○受訓期間之津貼，
    係補助其生活所需，並非上訴人乙○○提供勞務之對價，非
    屬報酬性質，從而上訴人乙○○所領此部分之津貼應計入上
    訴人乙○○離職造成被上訴人所受損害之範圍。故被上訴人
    因此所受之損害共計3,113,907元（2,957,907＋156,000=3,
    113,907）。再查我國上開航空人員檢定給證管理規則僅是
    核發該證書可從事該特定機型駕駛之基本資格，不能以此即
    認超逾該管理規則所為之訓練均非屬必要。為讓僅具基礎飛
    行能力之飛航駕駛員能順利由螺旋槳引擎飛行轉換成噴射引
    擎飛行，各知名航空業者不惜投入龐大訓練成本予以更緊密
    周延之飛行訓練，如進階飛行訓練，以義大利航空及德國漢
    莎航空為例，其訓練時程約為5至6個月，目前我國國內各航
    空業亦有相類似之訓練安排，實為我國飛每安全更謹慎把關
    ，此有交通部民用航空局93年1月9日標準一字第0920038370
    0號函（原審卷第209頁至第210頁）附卷可稽，再者中華航
    空公司就領有CPL執照機師於進入特定機種之機型轉換訓練
    前，亦會先行施予APQ訓練，此有中華航空公司訓練課程（
    原審卷第384頁），足見被上訴人對上訴人乙○○所施予進
    階飛行訓練並非多餘，且上訴人乙○○亦確實受有此部分訓
    練，此部分亦應列入被上訴人所受損失而計算違約金，爰審
    酌前揭上述客觀事實，被上訴人所受之損害達3,113,907元
    ，即為約定損害賠償總額3,800,000元之82%（3,113,907÷3
    ,800,000 =0.82），扣除上訴人乙○○已受僱被上訴人約1
    年9個月，約達約定最低服務期限7年之22%，被上訴人得請
    求為3,800, 000元之64%，再斟酌中華航空公司訓練機師與
    上訴人乙○○駕駛之波音767型飛機同屬雙引擎廣體機型之
    空中巴士AB6型飛機之轉換訓練至模擬階段，所需訓練費用
    為647,547元，與前揭機型轉換訓練費用為1,511,505元，被
    上訴人支出此項費用為中華航空公司所支出者兩倍有餘，顯
    屬過高，衡酌上述一切情況，本件兩造所約定之損害賠償預
    定性違約金，本院認應酌減至1,800,000元（被上訴人所請
    求者為3,800,0 00元，1,800,000元約占其所請求者47.4%）
    為宜，並兼顧兩造之利益。
五、綜上所述，被上訴人依前揭訓練及合約書第6條第2項約定，
    請求上訴人等連帶給付1,800,000元及自上訴人乙○○、甲
    ○○應負給付遲延日（即被上訴人送達催告函翌日91年9月
    27日）起至清償日止按年息5%計算之利息，為有理由，應予
    准許，逾此部分之請求，為無理由，不應准許，原審就上開
    應准許部分，判命上訴人等應連帶給付被上訴人1,700,000
    元本息，並依兩造聲請，分別命供擔保而為准、免假執行之
    宣告，經核並無不合，上訴意旨指摘原判決不當，求予廢棄
    改判，為無理由，應予駁回。至上開超過1,700,000元本息
    以上在100,000元本息範圍內應准許部分，原審疏未審酌而
    駁回被上訴人此部分請求，尚有未合，被上訴人附帶上訴意
    旨指摘原判決不當，求予廢棄改判，為有理由，自應由本院
    廢棄改判如主文第二、三項所示。又上開不應准許部分，被
    上訴人附帶上訴意旨指摘原判決不當，求予廢棄改判，為無
    理由，應予駁回。
六、兩造其餘攻擊防禦方法及其他未經援用之證據，經斟酌尚無
    礙於本院前述之認定，無一一論究之必要。
七、本件上訴為無理由，附帶上訴為一部有理由，一部無理由，
    判決如主文。
中　　華　　民　　國　　94　　年　　6 　　月　　28　　日
                     勞工法庭審判長法  官  黃騰耀
                                   法  官  黃莉雲
                                   法  官  許文章
正本係照原本作成。
如不服本判決，應於收受送達後20日內向本院提出上訴書狀，其
未表明上訴理由者，應於提出上訴後20日內向本院補提理由書狀
（均須按他造當事人之人數附繕本）上訴時應提出委任律師或具
有律師資格之人之委任狀；委任有律師資格者，另應附具律師資
格證書及釋明委任人與受任人有民事訴訟法第466條之一第一項
但書或第二項（詳附註）所定關係之釋明文書影本。
中　　華　　民　　國　　94　　年　　7 　　月　　1 　　日
　　　　　　　　　　　　　　　　　書記官  陳明俐
附註：
民事訴訟法第四百六十六條之一（第一項、第二項）：
對於第二審判決上訴，上訴人應委任律師為訴訟代理人。但上訴
人或其他法定代理人具有律師資格者，不在此限。
上訴人之配偶、三親等內之血親、二親等內之姻親，或上訴人為
法人、中央或地方機關時，其所屬專任人員具有律師資格並經法
院認為適當者，亦得為第三審訴訟代理人。
